【裁判字號】    94,保險上易,5
【裁判日期】    950227
【裁判案由】    給付保險金
【裁判全文】
臺灣高等法院民事判決               94年度保險上易字第5號
上  訴  人  新光人壽保險股份有限公司
法定代理人  甲○○
訴訟代理人  乙○○
            丙○○
被 上 訴人  丁○○
上列當事人間給付保險金事件，上訴人對於中華民國93年12月13
日台灣台北地方法院92年度保險字第55號第一審判決提起上訴，
本院於95年2月14日言詞辯論終結，判決如下：
    主      文
上訴駁回。
第二審訴訟費用由上訴人負擔。
    事實及理由
一、被上訴人起訴主張：伊於民國（下同）90年3月6日經上訴人
    之業務代表陳寶鳳招攬投保上訴人公司20年期定期壽險，保
    險金額新台幣（下同）150萬元 ，被保險人為伊之夫陳文鳳
    ，伊則為保險契約之受益人。被保險人陳文鳳並無肺炎之病
    歷，詎於90年3月9日早上突然身體不適，經送台北縣立三重
    醫院就醫診治，當晚開始連續發燒 3日不退，經醫師診斷為
    開放性肺結核，住院治療11日後，醫師告知病情穩定可回家
    休養，惟被保險人陳文鳳卻不幸於同年月27日因肺炎亡故，
    伊乃委請陳寶鳳代辦理賠手續，然陳寶鳳竟藉詞推諉並枉顧
    職業道德，要求伊退保，伊因忙於處理喪事，無暇他顧，待
    伊於同年6月5日親自送齊文件予上訴人公司之承辦員後，上
    訴人公司之業務員竟以其已查到陳文鳳之病歷而不予理賠，
    然陳文鳳並無肺炎之病歷，上訴人亦無保險法規定保險人免
    責之事由，經伊於同年9月5日委請友人至上訴人公司與承辦
    之陳襄理、鄧副理洽談，上訴人則改稱願意和解，惟迄今仍
    一再拖延，拒絕給付保險金，依系爭保險契約書第7條、第9
    條之約定，伊自可請求上訴人給付保險金150萬元 ，及自90
    年6月21日起至清償之日止，按年息1分計算之利息。爰聲明
    ：(一)上訴人應給付150萬元，及自90年6月21日起至清償之日
    止，按年息 1分計算之利息。(二)願供擔保請准宣告假執行。
二、上訴人則以：被保險人陳文鳳係於90年 3月27日因呼吸衰竭
    、肺炎身故死亡，惟伊依被上訴人所提之保險金給付申請書
    上載同意調查聲明書進行調查後，發現被保險人曾於90年 2
    月1日、同年2月12日、3月6日因腸胃炎於東華堂中醫診所就
    診，另依台北縣立三重醫院病歷所載，被保險人於同年3月9
    日初診時，稱「呼吸喘及運動性呼吸困難已 1個多月之久」
    ；過去病史記載「(1)已知有糖尿病4至5年，未接受治療。(2)
    曾解黑便，量、日未知。(3)過去3個月內體重減輕5至 6公斤
    」，足見被上訴人對於要保書之書面詢問並未誠實告知。又
    依本件招攬業務員陳寶鳳報告書所載「．．．90年3月6日晚
    瓊珊打電話來替我介紹客戶約好 7點多見面，到達時瓊珊告
    訴我被保險人開計程車有事先離開．．．我一時失察由其妻
    簽要保書．．．」，可知系爭保險契約係由第三人訂立，且
    未經被保險人書面同意，依保險法第 105條規定，系爭保險
    契約應為無效等語，資為抗辯。
三、原法院判決上訴人應給付被上訴人150萬元，及自90年6月21
    日起至清償日止，按年息 1分計算之利息。上訴人不服，提
    起上訴，並於本院聲明：(一)原判決廢棄。(二)被上訴人在第一
    審之訴及假執行之聲請均駁回。被上訴人則聲明：上訴駁回
    。
四、兩造不爭執之事項：(一)被上訴人於90年3月6日經上訴人之業
    務代表陳寶鳳招攬投保上訴人公司20年期定期壽險，保險金
    額為150萬元 ，被保險人為被上訴人之夫陳文鳳、上訴人為
    保險契約之受益人。(二)被保險人陳文鳳並無肺炎之病歷，於
    90年3月9日早上突然身體不適，經送台北縣立三重醫院就醫
    診治，不幸於同年月27日因肺炎亡故。(三)被上訴人已於90年
    6月5日親自送齊文件予上訴人公司之承辦員。(四)被上訴人分
    別於89年4月7日及 9月18日以陳文鳳為被保險人向南山人壽
    保險股份有限公司（下稱南山人壽）及澳大利亞商安盛國衛
    人壽保險股份有限公司（下稱國衛人壽，現改名為全球人壽
    保險股份有限公司）等保險公司投保人壽保險。
五、本件被上訴人主張：伊於90年3月6日經上訴人之業務代表陳
    寶鳳招攬投保上訴人公司之20年期定期壽險，保險金額為15
    0萬元 ，被保險人為伊之夫陳文鳳，伊則為系爭保險契約之
    受益人，陳文鳳於90年3月9日早上突然身體不適，經送醫診
    治，不幸於同年月27日因肺炎亡故，伊已於90年6月5日親自
    送齊文件予上訴人公司之承辦員，然上訴人竟拒絕給付保險
    金，伊為此依系爭保險契約，請求上訴人給付150萬元 本息
    ，然此為上訴人所否認，並以上開情詞置辯，是本件應審酌
    者厥為：(一)系爭保險契約是否係由被上訴人代訂，且未經被
    保險人陳文鳳之同意？(二)被上訴人或被保險人陳文鳳有無違
    反誠實告知義務？(三)被上訴人依系爭保險契約請求上訴人給
    付150萬元本息，有無理由？茲分述如下：
(一)、系爭保險契約是否係由被上訴人代訂，且未經被保險人陳文
    鳳之同意？
    上訴人抗辯：系爭保險契約係由被上訴人所代訂，且未經被
    保險人同意，違反保險法第 105條規定而無效云云。經查：
    證人陳寶鳳固證稱：本件保險係經由游瓊珊介紹，游瓊珊
    說陳文鳳開計程車都不在，所以由原告（即被上訴人）在伊
    面前代簽要保書，伊並未見過陳文鳳本人，當時游瓊珊也在
    場，游瓊珊有保證陳文鳳身體健康，沒有問題等語（原審卷
    第61頁）。惟證人游瓊珊則否認陳寶鳳上開證詞，並到庭證
    稱：原告告訴我要投保，我就介紹陳寶鳳去跟原告談，但談
    的時候和簽訂要保書時我都不在場，我更不會跟他保證陳文
    鳳的身體健康等語（原審卷第74頁）。衡之證人陳寶鳳乃招
    攬本件保險之業務員，與本件案情有利害關係，是其證詞難
    期無偏頗之虞，另證人游瓊珊乃被上訴人與陳寶鳳之朋友，
    證人游瓊珊與之均無糾葛怨隙，應無甘冒重責罪刑而為偽證
    之理，是證人游瓊珊之證詞較符合真實而可採取，況依陳寶
    鳳提出招攬過程報告書，其主管對之評語為：「陳寶鳳擔任
    主任已達 7年，平日表現優，為一優秀之主任」等語（原審
    卷第45頁至第47頁）。堪認陳寶鳳係優秀之區主任人員，則
    其豈有不知死亡保險契約應由被保險人本人親自簽名，不得
    未經被保險人之同意而由他人代為簽訂之規定！證人陳寶鳳
    竟稱系爭保險契約係由被上訴人在其面前代簽被保險人陳文
    鳳之姓名云云，顯與一般常情有違，無足憑取。上訴人抗
    辯系爭保險契約要保書上被保險人之簽名係被上訴人所為云
    云。惟查要保人丁○○與被保險人陳文鳳之筆跡暨寫法，以
    肉眼觀之顯不相同，此有卷附之要保書及被上訴人於報到單
    上之簽名與當庭書寫之姓名可佐（原審卷第13頁、第17頁、
    第59頁、第72頁、第100頁、第103頁、第 121頁）。而要保
    人丁○○曾先後於89年4月7日、同年 9月19日以陳文鳳為被
    保險人分向南山人壽及國衛人壽投保人壽保險，此有上開保
    險資料在卷可稽（原審卷第177頁─第194頁），由南山人壽
    、國衛人壽檢附之要保書原本觀之，被保險人陳文鳳之親筆
    簽名與系爭保險契約要保書上被保險人陳文鳳之簽名，無論
    在運筆、字型、筆劃走勢上均屬相符，此有上開要保書在卷
    可佐（原審卷第184頁、第191頁、第 175頁所附之影本）。
    本件被上訴人雖無法提出被保險人陳文鳳生前所書寫之字跡
    以供鑑定，然法院得依已明瞭之事推定事實之真偽，民事訴
    訟法第 282條定有明文，查系爭保險契約要保書上陳文鳳之
    簽名筆跡既與南山人壽、國衛人壽之要保書上陳文鳳簽名筆
    跡相同，足認見系爭要保書上被保險人之簽名亦係陳文鳳所
    親為無訛，被保險人陳文鳳既在要保書上親自簽名，自無不
    同意投保之理。是上訴人抗辯系爭保險契約係由被上訴人代
    為，且未經被保險人陳文鳳之同意，應為無效云云，洵無足
    取。
(二)、被保險人有無違反誠實告知義務？
    上訴人復抗辯：被保險人曾於90年2月1日、同年2月12日、3
    月6日因腸胃炎於東華堂中醫診所就診，復於同年月9日至台
    北縣立三重醫院初診時陳稱「呼吸喘及運動性呼吸困難已 1
    個多月之久」，過去病史有「(1)已知有糖尿病4至5年，未接
    受治療；(2)曾解黑便，量、日未知；(3)過去 3個月內體重減
    輕5至6公斤」等情，但並未告知伊，有違反誠實告知義務云
    云。惟查被保險人縱於90年2月1日、同年2月12日、3月 6
    日因腸胃炎於東華堂中醫診所就診，然「腸胃炎」並非屬卷
    附被保險人告知事項欄列舉之疾病。系爭保險契約係於同
    年3月6日簽立，當時被保險人尚未至台北縣立三重醫院就診
    ，被保險人係於同年月 9日始至該院初診，此有該院之診斷
    證明書可稽（原審卷第28頁），是被保險人未在卷附被保險
    人告知事項欄所列舉因患疾病而接受醫師治療、診療或用藥
    之項目勾選，自難認其有違告知義務。此外，被保險人並無
    其他就診資料，亦難認被上訴人明知而有何故意隱匿，或因
    過失遺漏之情事。再者，被保險人係因肺炎呼吸衰竭而死
    亡，此有死亡證明書在卷可稽（原審卷第16頁），與腸胃炎
    或糖尿病亦無關聯。況縱認被保險人有違反告知義務，惟
    依保險法第64條第 3項規定：前項解除契約權，自保險人知
    有解除之原因後，經過 1個月不行使而消滅；或自契約訂立
    後 2年，即有可以解除之原因，亦不得解除契約。系爭保險
    契約自90年3月6日簽立，迄被上訴人於93年 3月13日起訴時
    ，早已經過 2年，上訴人縱有上開原因，亦不得解除系爭保
    險契約。
(三)、被上訴人依系爭保險契約請求上訴人給付150萬元本息 ，有
    無理由？
    按系爭保險契約第 7條約定：被保險人在本契約有效期間內
    ，因疾病或遭遇意外傷害事故以致死亡者，公司按保險金額
    全額給付「身故保現金」。第9條第2項則約定：本公司應於
    收齊前項文件後15日內給付之。逾期本公司應按年利 1分加
    計利息給付（原審卷第11頁）。查被上訴人已於90年6月5日
    備齊文件交予上訴人，此為上訴人所不爭執，從而，被上訴
    人依系爭保險契約請求上訴人給付保險金150萬元 ，及自90
    年6月21日起起至清償之日止，按年息1分計算之利息，洵屬
    有據，應予准許。
六、綜合上述，本件被上訴人依系爭保險契約，請求上訴人給付
    150萬元，及自90年6月21日起起至清償日止，按年息 1分計
    算之利息，於法有據，應予准許。原審判命上訴人如數給付
    被上訴人150萬元本息 ，並依兩造之聲請，以供擔保為條件
    ，為准、免假執行之宣告，經核於法並無不合，上訴意旨指
    摘原判決不當，求予廢棄改判，為無理由，應予駁回。
七、本件事證已臻明確，兩造其餘攻擊防禦方法及其餘未經援用
    之證據，經本院審酌，認與判決結果不生影響，爰不予一一
    論列，併此敘明。
八、據上論結，本件上訴為無理由，依民事訴訟法449條第1項、
    第78條，判決如主文。
中    華    民    國    95    年    2     月    27    日
                  民事第十五庭審判長法  官  許文章
                                    法  官  李媛媛
                                    法  官  黃國永
正本係照原本作成。
不得上訴。
中    華    民    國    95    年    3     月    1     日
                                    書記官  葉國乾


司法院資訊處製作；財團法人民間司法改革基金會備份。
